【裁判字號】    98,台上,7490
【裁判日期】    981210
【裁判案由】    貪污
【裁判全文】
最高法院刑事判決            九十八年度台上字第七四九０號
上  訴  人  乙○○
選任辯護人  蘇顯騰律師
            黃仕勳律師
上  訴  人  甲○○
上列上訴人等因貪污案件，不服台灣高等法院台中分院中華民國
九十八年九月八日第二審更審判決（九十八年度重上更(六)字第二
七號，起訴案號：台灣彰化地方法院檢察署八十六年度偵字第五
五六一號），提起上訴，本院判決如下：
    主  文
上訴駁回。
    理  由
按刑事訴訟法第三百七十七條規定，上訴於第三審法院，非以判
決違背法令為理由，不得為之。是提起第三審上訴，應以原判決
違背法令為理由，係屬法定要件。如果上訴理由書狀並未依據卷
內訴訟資料，具體指摘原判決不適用何種法則或如何適用不當，
或所指摘原判決違法情事，顯與法律規定得為第三審上訴理由之
違法情形，不相適合時，均應認其上訴為違背法律上之程式，予
以駁回。本件上訴人甲○○上訴意旨略稱：(一)、按貪污治罪條例
之圖利罪，以行為人具有圖利之主觀違法要素為其構成要件；如
行為人意在便民，非在圖利他人，其作為縱有欠當，尚難以圖利
罪相繩。查彰化縣員林鎮公所（下稱員林鎮公所）為管制所屬「
阿寶坑垃圾掩埋場」垃圾之傾倒量，於民國八十四年四月間起，
下午封閉，而影響良杰公司所承運「華成市場」及「員林綜合市
場」收市後垃圾之清運；其奉清潔隊隊長張重楠之指示，將該垃
圾場之鑰匙一把交予「員林綜合市場」管理員張秀女彈性使用，
張秀女雖逕將之轉交良杰公司之負責人即上訴人乙○○使用，但
良杰公司垃圾車之進場，均依規定過磅收費，已據證人劉武男、
張慶德證述詳確。可知甲○○交付鑰匙予乙○○，意在便民，非
在圖利他人。(二)、甲○○僅為員林鎮公所之編制外雇員，無法定
職權；且經管「阿寶坑垃圾場」垃圾處理費之收取，屬私經濟行
為，其事務之處理，縱然違背職務，亦不該當於貪污治罪條例之
違背職務圖利罪名云云。乙○○上訴意旨略以：(一)、原判決認定
甲○○交付鑰匙，以圖利良杰公司；但良杰公司與甲○○立於對
向關係，雙方各有其行為之目的，良杰公司之負責人僅係甲○○
之圖利對象，無以成立聚合犯。(二)、員林鎮公所於八十五年十一
月三十日核准「員林綜合市場」每日可免費傾倒一中型垃圾車之
垃圾，故該市場應繳費之垃圾已屬有限；參以良杰公司除清運「
員林綜合市場」之垃圾外，兼而清運「華成市場」之垃圾，致垃
圾場之管理人員將「華成市場」五十多張收據，誤載為「員林綜
合市場」，形成「華成市場」有少繳費用之表象。(三)、原判決認
定良杰公司自八十四年五月至案發日止，短繳垃圾處理費計新台
幣（下同）七萬八千元。但員林鎮公所誤將良杰公司於同期間所
繳「員林綜合市場」之垃圾處理費五十九次，計一萬七千七百元
予以退還，良杰公司並無漏繳此部分費用之故意，原審將之計入
漏繳之列，難謂無違誤。(四)、華成市場管理委員會之部分來函，
無該委員會之用印。該會委員施火興證稱：其不知該等函文之內
容及發函之過程等語，是該等文件為被告以外之人於審判外之書
面陳述，原則上為無證據能力，不足採為本件犯罪之證據。又良
杰公司所承運「華成市場」之垃圾，不及該市場總量之十分之一
。垃圾量少，常有累集多日始行傾倒。此據證人陳錫憲、張永決
證述明確。原審不察，遽而臆測良杰公司承運「華成市場」之垃
圾，除休市日外，每日有偷倒一車垃圾等情，即有可議。(五)、乙
○○因考量妻子張金春為員林鎮清潔隊之雇員，私下兼任良杰公
司之負責人，有遭解僱之虞，始佯稱其為良杰公司實際負責人，
實則張金春方為良杰公司之實際負責人。又證人蕭榮添原任職員
林鎮公所清潔隊，僅於八十六年五月十一日下班到良杰公司工作
；本案舉發人游一郎竟挾其鎮民代表之身分誆稱：蕭榮添受僱於
良杰公司長達兩個餘月之久等語，自難以採信。(六)、證人蔡東瑩
於更二審時證稱：其一再嚴求隊員，凡垃圾車進場時，務必過磅
、繳費。為防範弊端，「阿寶坑垃圾場」特於管理室設置監視器
監視，嚴控車輛之進出。管理人員縱因故離場，一時無法開單，
亦可透過監視器追蹤收費。且甲○○非現場之管理人員，不負過
磅、開單或收費之責，無以成立圖利罪名。(七)、原判決依員林鎮
公所之函文，資以認定甲○○係依「事務管理規則」所任用之清
潔隊員並負責監督、考核垃圾掩埋場人員之權限。但該管理規則
為不具法規性之行政命令，且甲○○係由員林鎮公所指派，以協
助清潔隊隊長之內外聯繫事宜、日報表之整理及垃圾費用之繳庫
工作，上開職務非法定職務，所從事者亦非公權力之行使，不符
合刑法第十條第二項第一款規定之公務員定義，無以成立貪污治
罪條例第六條第一項第四款之圖利罪名。(八)、原判決依九十年十
一月七日修正後貪污治罪條例第六條第一項第四款所定「對於主
管或監督之事務，明知違背法令，直接或間接圖自己或其他私人
不法利益，因而獲得利益者。」為論據。卻依修正前之法條內容
為宣示主文之依據，同有可議云云。
查原判決係依憑證人游一郎證稱：其於八十六年五月十一日下午
四時許，與鎮代表謝啟東等七人至「阿寶坑垃圾掩埋場」視察，
發現乙○○僱用之楊朝任、蕭榮添所駕駛之垃圾車，未經過磅、
繳費，逕以自備鑰匙開鑰並傾倒垃圾等語。及該員林鎮公所前後
任清潔隊隊長張重楠、蔡東瑩，隊員劉武男均證稱：其等任職期
間之垃圾掩埋場下午時刻予以封閉，不准使用；不知甲○○將垃
圾掩埋場之鑰匙交予乙○○等語。楊朝任、張永決及乙○○之子
陳錫憲亦證稱：其等受僱於良杰公司為垃圾之清運，受僱期間，
該公司所屬之垃圾車進場後會慢速開到地磅，未過磅及收費，即
開往傾倒垃圾等語。並有卷附之該掩埋場垃圾處理工作日報表、
華成市場管理委員會函及繳費收據等證據，參考甲○○自白：其
為上開垃圾掩埋場之廢水處理、垃圾過磅及掩埋場工作人員之督
導；該垃圾掩埋場自八十四年二月初起下午封閉，故將該垃圾掩
埋場之鑰匙交予乙○○，以為便於良杰公司收集「華成市場」垃
圾之清運；且有先開據後收費等語。又乙○○除自白上情外，並
供稱：其為良杰公司之實際負責人，甲○○為便於華成市場下午
收市後垃圾之清運，於八十四年五月間，將該垃圾掩埋場之鑰匙
交其使用至今等語與事實相符，資為認定上訴人等有原判決事實
欄所載犯罪事實之依據。因而撤銷第一審原判決關於甲○○、乙
○○部分之不當科刑判決，改判論甲○○公務員共同連續犯對主
管事務圖利罪，處有期徒刑伍年貳月，褫奪公權年。乙○○與
公務員共同連續犯對主管事務圖利罪，處有期徒刑伍年陸月，褫
奪公權年，已敘明其所憑之證據及認定之理由。而以甲○○辯
稱：「阿寶坑垃圾掩埋場」下午時刻之封閉，而影響「華成市場
」及「員林綜合市場」下午收市後垃圾之清運；乃清潔隊隊長張
重楠指示其將掩埋場之大門鑰匙各交予「員林綜合市場」之管理
員張秀女及石仁和，及良杰公司之司機如未帶錢時，可先行開單
，事後收費云云。乙○○辯稱：良杰公司傾倒垃圾之費用，由甲
○○採階段式收費，非每日逐車收費，此項收費方式，如造成未
過磅收費之疏失，僅屬過失犯，亦無以成立圖利罪名。又良杰公
司如有收集之垃圾量不及一車時，則累積數日，始予清運，並非
逐日清運；並以原審不當剔除良杰公司之一百三十一張收據，致
誤算圖利金額云云。然甲○○已供承：八十六年四月中，在同事
施英隆家中作客時，應乙○○之要求，伊將垃圾掩埋場之大門鑰
匙交予乙○○等語。乙○○亦不否認上情。且依員林鎮公所係於
案發後之八十六年六月十七日之後，始准「南昌綜合市場」每日
可有一台中型垃圾車免費入場；及良杰公司每月入場傾倒垃圾計
五十車次等情。參以華成市場管理委員會亦函稱：市場除節後有
多日之休市外，均照常營業等情；以計算良杰公司由八十四年五
月一日起至八十六年五月十一日止之進場總計為六百十五車次，
每車收費三百元。但有收據可查者，僅九萬七千五百元，加計事
後繳交之三十噸垃圾處理規費九千元，尚短繳七萬八千元；另以
張秀女所證：「阿寶坑垃圾掩埋場」之大門鑰匙為其交予乙○○
云云，核與甲○○所證上情不符，為無足採信；於理由中逐一說
明與指駁。而以華成市場管理委員會之函文，雖或無管理委員會
之用印，或無發文之日期，但均已加蓋委員施火興之用印及簽名
，應屬真實可採，及甲○○為員林鎮公所依事務管理規則，報請
彰化縣政府核准所僱用之清潔隊技工，負責垃圾場車輛進場管制
及現場之作業，其職務涉環境保護及廢棄物清除之公共事務，無
論依修正前後刑法之規定，均符合所規範之公務員定義等語甚詳
，尚無上訴意旨所指之違誤情形。本件原審依據甲○○、乙○○
所為部分不利於己之自白，及相關之證據，認定乙○○自甲○○
處取得鑰匙後，以多報少之方式，圖利良杰公司，彼此之間，就
犯罪之實行，顯有犯意之聯絡與行為之分擔，乙○○自非甲○○
之圖利對象等情，其證據之取捨，無違背經驗法則或論理法則，
即不容任意指為違法。又現行刑法第十條第二項所指之公務員係
指一、依法令服務於國家、地方自治團體所屬機關而具有法定職
務權限，以及其他依法令從事於公共事務，而具有法定職務權限
者。二、受國家、地方自治團體所屬機關依法委託，從事與委託
機關權限有關之公共事務者。而依地方制度法第十四條所定：直
轄、縣（市）、鄉（鎮、市）為地方自治團體，依本法辦理自治
事項，並執行上級政府委辦事項。是鄉、鎮為地方自治團體。又
彰化縣員林鎮清潔隊組織規程顯示：彰化縣員林鎮清潔隊為員林
鎮公所之所屬機關。員林鎮清潔隊組織表、員林鎮公所來函亦明
指甲○○係員林鎮公所依據事務管理規則報請彰化縣政府核准後
，依法僱用從事垃圾場業務管理之技工。是甲○○係依法令服務
於自治團體所屬之機關而具有法定職務權限；所從事之職務，更
攸關環境保護及廢棄物清除處理之公共事務，自為刑法修正前、
後所稱之公務員。而華成市場管理委員會之函文雖屬被告以外之
人於審判外之書面陳述。但文中上有委員之簽名、蓋章，來函係
轉述該市場行之已久之營業時間及節後休市情形，上開事項，得
供民眾檢驗；所述內容，無背吾人日常之經驗，顯無不可信之特
別情形，自得為證據。至原之主文宣示，係以上訴人等所犯罪名
為簡略之記載，無違法之可言。其餘上訴理由所指各節，無非就
原審採證認事職權之適法行使，及原判決已說明事項之任意指摘
，核與法律規定得為第三審上訴理由之違法情形，不相適合。其
上訴為違背法律上之程式，應予駁回。
據上論結，應依刑事訴訟法第三百九十五條前段，判決如主文。
中    華    民    國  九十八  年   十二   月    十    日
                      最高法院刑事第五庭
                          審判長法官  陳  正  庸
                                法官  林  秀  夫
                                法官  宋      祺
                                法官  陳  祐  治
                                法官  林  瑞  斌
      本件正本證明與原本無異
                                      書  記  官
中    華    民    國  九十八  年   十二   月   十五   日
                                                     ｍ


司法院資訊處製作；財團法人民間司法改革基金會備份。
